【裁判字號】    99,重訴,37
【裁判日期】    990603
【裁判案由】    所有權移轉登記
【裁判全文】
臺灣高雄地方法院民事判決              99年度重訴字第37號
原        告  乙○○
              戊○○
              丁○○
              丙○○
前列四人共同
兼訴訟代理人  甲○○
被        告  辛○○○
              己○○
前列二人共同
訴訟代理人    庚○○
上列當事人間請求所有權移轉登記事件，本院於民國99年5 月20
日言詞辯論終結，判決如下：
  主  文
原告之訴駁回。
訴訟費用新臺幣陸萬壹仟壹佰玖拾貳元由原告負擔。
  事實及理由
一、原告起訴主張：緣原告之祖母及父母於民國35年以前即以所
    有之意思，和平繼續占有坐落高雄市○○區○○段四小段18
    05地號之部分土地（如複丈成果圖所示A 、B 部分，面積10
    1.75平方公尺，舊地段地號為高雄市新興區大港埔288 之9
    地號，下稱系爭土地），即門牌號碼高雄市○○區○○路73
    巷9 號木造房屋（下稱系爭建物）所占用之基地，依民法第
    769 條及第770 條規定，可因時效完成而登記為系爭土地之
    所有權人。為此，爰依民法時效取得不動產之法律關係提起
    本訴，並聲明：被告應將系爭建物即門牌號碼為高雄市○○
    區○○路73巷9 號（即訴外人陳石森於85年間搭建之房屋）
    所占用系爭土地，移轉所有權予原告公同共有。
二、被告則以：原告雖主張依民法第769 條及第770 條之規定，
    已時效取得系爭土地之登記請求權，惟原告所占用之1805地
    號土地已於56年6 月8 日經合法買賣，並經登記為被告己○
    ○與其他共有人分別共有，則1805地號土地顯非屬未登記之
    不動產，原告自不適用民法時效取得之規定。況1805地號土
    地係被告己○○與其他共有人39人所共有，原告僅向被告己
    ○○提起訴訟，當事人顯不適格；況被告辛○○○非1805地
    號土地之共有人，原告以之為被告，亦屬當事人不適格，原
    告之訴顯無理由等語置辯。並聲明：原告之訴駁回。
三、兩造不爭執事項：
（一）系爭土地上之門牌號碼高雄市○○區○○路73巷9 號房屋
      ，前曾於85年間遭拆除並經高雄市稅捐稽徵處新興分處註
      銷稅籍。本件系爭建物係約於85、86年間又於原地重蓋之
      木造房屋，並經原告沿用同一門牌號碼使用迄今，有高雄
      市稅捐稽徵處新興分處99年1 月8 日高市稽新財字第0997
      800135號函在卷為憑（見本院卷第71頁）。
（二）系爭建物占用系爭土地之基地面積為101.75平方公尺。
四、兩造爭執事項：
（一）原告僅請求被告2人移轉系爭土地，當事人是否適格？
（二）原告得否因已於民國35年以前即占有系爭土地，當然取得
      系爭土地之所有權？
（三）原告是否得依民法第769 、770 條之規定，以時效完成為
      由取得系爭土地之所有權？
五、本院就兩造必要之爭點判斷如後：
（一）就原告僅請求被告2 人移轉系爭土地，當事人是否適格部
      分：
 （1）按共有物之處分、變更、及設定負擔，應得共有人全體之
      同意，民法第819 條第2 項定有明文。是移轉土地所有權
      乃處分行為，依前開規定，應由全體共有人同意始得為之
      ，合先敘明。
 （2）經查，本件原告係請求被告將系爭土地移轉所有權予原告
      ，而非請求被告將其在1805號土地之應有部分移轉登記等
      情，業經本院於99年5 月20日言詞辯論程序中闡明無誤。
      查1805地號土地分別由被告己○○與其他共有人39人所共
      有，有1805地號土地登記謄本在卷為憑（見補字卷第30至
      41頁），是原告既僅請求被告2 人將系爭土地移轉登記，
      而非向1805地號土地全體共有人請求，又非訴請被告將之
      對1805號土地之應有部分移轉所有權，依前開規定，原告
      請求之當事人已不適格，況觀諸1805號土地登記謄本，並
      無被告辛○○○之應有部分，是原告以被告辛○○○為被
      告訴請移轉登記亦屬當事人不適格，原告之主張為無理由
      。綜上，原告主張渠等業因時效取得而係系爭土地之真正
      所有權人，訴請被告移轉所有權登記為原告所有，即無理
      由，自應予以駁回。
（二）就原告得否因已於民國35年以前即占有系爭土地，而取得
      系爭土地之所有權部分：
 （1）按和平繼續占有之土地，依民法第769 條或第770 條之規
      定，得請求登記為所有人者，應於登記期限內，經土地四
      鄰證明，聲請為土地所有權之登記，直轄市或縣（市）地
      政機關接受聲請或囑託登記之件，經審查證明無誤，應即
      公告之，如審查結果認為有瑕疪而被駁回者，得向該管司
      法機關訴請確認其權利，如經裁判確認，得依裁判再行聲
      請登記，而合法占有土地人，未於登記期限內聲請登記，
      亦未於公告期間內提出異議者，喪失其占有之權利，土地
      法第54條、第55條第1 項、第56條、第60條對其登記程序
      亦著有規定。另按，上訴人於臺灣省光復時，縱以已具備
      民法第769 條之要件，自光復之日起得請求登記為所有人
      ，然上訴人既未依土地法第54條聲請為所有權之登記，亦
      未於公告期間內提出異議，依同法第60條之規定，亦已喪
      失其占有之權利，何能請求塗銷被上訴人之登記，及確認
      其所有權存在，有最高法院50年台上字第142 號判例可資
      參照。再按，占有人雖合法占有不動產十年以上，依民法
      第770 條，僅得請求登記為所有權人，在其未經登記為所
      有權人以前，原所有人既已登記完畢，占有人即不能對之
      主張取得時效，不以原所有人為所有權登記，在占有人十
      年取得時效完成前後而有不同，占有人即不得訴請塗銷，
      亦為最高法院院54年度第1 次民、刑庭總會會議所決議。
      是取得時效完成後，依上開規定程序，不動產占有人僅得
      請求登記為所有人而非當然取得其所有權，且取得時效完
      成後若未依土地法規定聲請為所有權之登記，亦未於公告
      期間內提出異議，其即喪失占有之權利，若在其未經登記
      為所有權人以前即經所有人登記完畢，占有人亦不能再對
      之主張取得時效，其自無權再行請求塗銷登記及確認其所
      有權存在。
 （2）經查，本件原告固主張渠等之祖母及父母，早於民國35年
      以前即以所有之意思，和平繼續占有系爭土地，自應早已
      取得系爭土地之所有權，並提出戶籍謄本、戶籍登記申請
      書影本、高雄市稅捐稽徵處欠睡催繳書影本各1 份、認證
      書影本2 份云云。惟原告既未於辦理土地總登記之時，依
      土地法第54條聲請為系爭土地之所有權登記，亦未於訴外
      人即蔡元昌產業股份有限公司聲請為系爭土地之所有權人
      時，於公告期間內提出異議，依前開規定已喪失其占有及
      請求登記為所有權人之權利，則縱使原告主張其祖先早於
      系爭土地未有登記所有權人前，已占有系爭土地達二十年
      以上，並符合前開規定，依上開說明，亦僅取得可請求登
      記為所有人之權利，而非當然取得其所有權，如並未辦理
      登記，仍非所有權人，難以之對抗已登記之所有權人。是
      原告主張渠等因早於民國35年以前即占有系爭土地，當然
      為系爭土地所有權人之主張，為無理由。
（三）就原告是否得依民法第769 、770 條之規定，以時效完成
      為由取得系爭土地之所有權部分：
 （1）按以所有之意思，二十年間和平、公然、繼續占有他人未
      登記之不動產者，得請求登記為所有人。以所有之意思，
      十年間和平、公然、繼續占有他人未登記之不動產，而其
      占有之始為善意並無過失者，得請求登記為所有人。民法
      第769 、770 條分別定有明文。是如欲依前開規定請求移
      轉登記，需和平、公然、繼續占有他人未登記之不動產，
      方得依前開規定主張時效取得請求登記為所有權人，如占
      有之不動產已然登記為他人所有，並無前開規定之適用。
 （2）經查，本件原告固主張渠等之祖母及父母，早於民國35年
      以前即以所有之意思，和平繼續占有系爭土地，得依前開
      取得時效完成之規定請求被告移轉所有權登記云云。惟被
      告己○○已於56年6 月8 日登記為1805地號土地之所有權
      人，且1805地號土地尚有其他共有人，有高雄市○○區○
      ○段四小段1805地號土地登記謄本在卷可稽（見補字卷第
      30頁），是1805地號土地並非他人未登記之不動產已堪認
      定，與民法時效取得係以未登記之不動產為要件之規定不
      符，故原告主張依時效取得不動產之法律關係，請求被告
      移轉系爭土地所有權予原告，非屬可採。
六、本件事證已臻明確，兩造其餘攻擊、防禦方法及所為之立證
    ，經核與判決之結果不生影響，無庸逐一論述，併予敘明。
七、據上論結，本件原告之訴為無理由，依民事訴訟法第78條，
    判決如主文。
中    華    民    國    99    年    6     月     3    日
                  民事第一庭  審判長法  官  黃國川
                                    法  官  張茹棻
                                    法  官  林岳葳
以上正本證明與原本無異。
如不服本判決，應於判決送達後20日內向本院提出上訴狀並表明
上訴理由，如於本判決宣示後送達前提起上訴者，應判決送達後
10日內補提上訴理由書（須附繕本）。
中    華    民    國    99    年    6     月     3    日
                                    書記官  簡文清

司法院資訊處製作；財團法人民間司法改革基金會備份。
